【裁判字號】    96,訴,1696
【裁判日期】    980612
【裁判案由】    所有權移轉登記    等
【裁判全文】
臺灣高雄地方法院民事判決              96年度訴字第1696號
原      告  寅○○
            丙○○
            壬○○
            戊○○
            己○○○
            丁○○
            巳○○○
            辰○○○
            子○○○  即癸○.
            丑○○
共      同
訴訟代理人  蕭永宏律師
被      告  酉○○
兼訴訟代理
人          未○○
                        5樓
被      告  乙○○○
訴訟代理人  甲○○
被      告  申○○○
                        之10.
            戌○○
兼  共  同
訴訟代理人  亥○○
上列當事人間所有權移轉登記等事件，本院於民國98年5 月25日
言詞辯論終結，判決如下：
    主    文
被告戌○○、申○○○就高雄縣美濃地政事務所於民國86年8 月
19日對於坐落高雄縣美濃鎮○○段524 地號土地，面積947 平方
公尺，權利範圍六分之一所為贈與之債權行為及所有權移轉登記
之物權行為應予撤銷。
被告申○○○應將高雄縣美濃地政事務所於民國86年8 月19日就
坐落高雄縣美濃鎮○○段524 地號土地，面積947 平方公尺，權
利範圍六分之一所為之所有權移轉登記，予以塗銷。
被告亥○○、酉○○、乙○○○、未○○、戌○○應就被繼承人
天○○○所有坐落高雄縣美濃鎮○○段524 地號土地之持分六分
之一辦理繼承登記後，連帶將上開地號土地，依附表一所列權利
範圍移轉登記於原告丙○○、己○○○、丁○○、巳○○○及辰
○○○。
原告寅○○、壬○○、戊○○、癸○○及丑○○其餘之訴駁回。
訴訟費用由被告申○○○、戌○○共同負擔五分之一，由被告亥
○○、酉○○、乙○○○、未○○、戌○○連帶負擔五之二；餘
由原告寅○○、壬○○、戊○○、癸○○及丑○○共同負擔。
    事實及理由
壹、程序部分：
一、按當事人死亡或法定代理人之代理權喪失者，其繼承人或法
    定代理人於得為承受訴訟時，應即為承受訴訟之聲明，民事
    訴訟法第175 條第1 項定有明文。本件原告起訴後，原告癸○○於民國96年7 月15日死亡，其妻子○○○為法定繼承人
    ，並由子○○○單獨繼承高雄縣美濃鎮○○段524 地號土地
    （下稱系爭土地）之移轉登記請求權，此有戶籍謄本、繼承
    系統表及同意書在卷可稽（本院卷二第40至41頁、第44至45
    頁、第98頁）。是以，子○○○具狀聲明承受訴訟（本院卷
    二第38頁），核無不合，應予准許。
二、按訴狀送達後，原告不得將原訴變更或追加他訴，但擴張或
    減縮應受判決事項之聲明者，不在此限，民事訴訟法第255
    條第1 項第3 款定有明文。查本件原告起訴時，原請求：(一)
    被告申○○○應將高雄縣美濃地政事務所於86年8 月19日就
    系爭土地，面積947 平方公尺，權利範圍六分之一所為之所
    有權移轉登記，予以塗銷。(二)訴外人天○○○之繼承人即被
    告亥○○、酉○○、乙○○○、未○○、戌○○（下稱亥○○等）應連帶將系爭土地，依各買賣契約書所載面積，持分
    移轉登記予原告（見本院卷一第4 頁）。嗣於98年4 月1 日
    變更為：(一)戌○○、申○○○就高雄縣美濃地政事務所於86
    年8 月19日對於系爭土地，面積947 平方公尺，權利範圍六
    分之一所為贈與之債權行為及所有權移轉登記之物權行為應
    予撤銷。(二)申○○○應將高雄縣美濃地政事務所於86年8 月
    19日就系爭土地，面積947 平方公尺，權利範圍六分之一所
    為之所有權移轉登記，予以塗銷。(三)亥○○等應就系爭土地
    ，被繼承人天○○○之持分六分之一辦理繼承登記後，連帶
    將上開地號土地，依附表一所列持分面積移轉登記予原告（
    見本院卷二第258 頁），經核為擴張或減縮應受判決事項聲
    明，與上述規定相符，併附敘明。
貳、實體部分：
一、原告起訴主張：訴外人潘進財將系爭土地劃分為11單位建築
    房屋，並將房屋及土地分別出售給原告丙○○、己○○○、
    丁○○、巳○○○及辰○○○（下稱丙○○等），另出售予
    訴外人宙○○、卯○○、庚○○○、辛○○及地○○○（下
    稱宙○○等），但因農業發展條例（下稱農發條例）之限制
    ，土地持分無法移轉登記於買受人，遂約定法令限制解除後
    ，始辦理土地持分移轉登記。嗣宙○○等再分別將取得之部
    分系爭土地轉售予原告寅○○、壬○○、戊○○、癸○○及
    丑○○（下稱寅○○等），是原告對潘進財及各自之前手依
    買賣契約之法律關係，有持分移轉登記請求權存在。然潘進
    財於85年8 月1 日死亡後，由訴外人即潘進財之配偶天○○○及其2 人之子女即亥○○等，共同繼承取得系爭土地，權
    利範圍各為六分之一，而潘進財移轉系爭土地登記之債務亦
    由亥○○等繼承。嗣戌○○復將繼承所得之系爭土地持分，
    贈與其妻申○○○，並於86年8 月19日辦畢登記事宜，故戌
    ○○所為之贈與無償行為，害及丙○○等及宙○○等之移轉
    登記請求權，且因宙○○等怠於行使權利，故原告自得以其
    本人名義或代位宙○○等，請求戌○○及申○○○撤銷該贈
    與及移轉登記行為，並請求亥○○等連帶履行系爭土地持分
    移轉登記之債務。再者，伊提出之買賣契約書及切結書均經
    認證或公證，如被告否認自應提出反證。況訴外人即代辦系
    爭土地買賣之代書午○○，亦已證稱其係經潘進財之授權，
    始在系爭土地之買賣契約書或切結書上代簽「潘進財」之署
    名等情。爰依民法第244 條、第242 條規定、買賣契約之移
    轉登記請求權及繼承之法律關係提起本訴，並聲明：如前所
    述。
二、被告則以：依切結書所示內容，原告既已預期該移轉不能之
    情形於農發條例修正通過後，該給付不能之情形即可除去，
    則原告等人並非不得與潘進財訂立土地買賣契約，故原告未
    提出原告或其前手與潘進財間就系爭土地之買賣契約書，而
    僅以切結書為證，尚屬不足。又切結書係由午○○所代筆，
    並非潘進財所親簽，而原告亦未提出潘進財授權予午○○之
    證明，且切結書的內容不在認證範圍內，故不能認定切結書
    之真正。此外，寅○○等未舉證證明宙○○等怠於使行權利
    ，即代位提起本件訴訟，顯與民法第242 條規定不符。另原
    告之移轉登記請求權已罹於時效等語，資為抗辯。
三、本院認本件之爭點應為：(一)原告可否請求撤銷戌○○、申○○○就高雄縣美濃地政事務所於86年8 月19日對於系爭土地
    ，面積947 平方公尺，權利範圍六分之一所為贈與之債權行
    為及所有權移轉登記之物權行為? 原告可否請求申○○○塗
    銷系爭土地權利範圍六分之一之所有權移轉登記？(二)原告可
    否請求亥○○等將系爭土地分別移轉持分登記與各該原告？
    茲敘述得心證之理由如下：
  (一)原告可否請求撤銷戌○○、申○○○就高雄縣美濃地政事務
    所於86年8 月19日對於系爭土地，面積947 平方公尺，權利
    範圍六分之一所為贈與之債權行為及所有權移轉登記之物權
    行為? 原告可否請求申○○○塗銷系爭土地權利範圍六分之
    一之所有權移轉登記？
  1.按債務人所為之無償行為，有害及債權者，債權人得聲請法
    院撤銷之；債權人依第1 項或第2 項之規定聲請法院撤銷時
    ，得並聲請命受益人或轉得人回復原狀。民法第244 條第1
    項、第244 條第4 項前段（原告誤載為第3 項前段，見卷二
    第195 頁）分別定有明文。次按，民法第244 條之撤銷權，
    自債權人知有撤銷原因時起，1 年間不行使，或自行為時起
    經過10年而消滅。民法第245 條亦有明文。再按，民法第24
    4 條之撤銷權客體，係包括債務人所為之債權行為及物權行
    為，債權人於行使此項撤銷權時，可同時訴請撤銷，有最高
    法院42年台上字第323 號判例意旨可參。而所謂害及債權，
    乃指債務人之行為，致積極的減少財產，或消極的增加債務
    ，因而使債權不能獲得清償之情形（最高法院81年度台上字
    第207 號判決要旨參照）。
  2.查，依原告主張：潘財將系爭土地劃分為11單位建築房屋，
    並將房屋及坐落系爭土地之部分，分別出售給丙○○等及宙
    ○○等，塗義松等再分別轉售予寅○○等乙節，業據其提出
    本院公證書、認證書及所附潘進財出具之切結書、不動產買
    賣契約書影本（見本院卷一第18至125 頁）在卷可稽，已堪
    認原告之主張非虛。另經本院調取各該認證書及公證書原本
    核對無誤，倘參諸被告復未提出反證證明各該認證書及公證
    書非屬真正乙節以觀，依民事訴訟法第355 條規定，自堪認
    認證書及公證書均為真正。
  3.次查，依前揭潘進財出具之切結書係記載：潘進財於75至77
    年間，將系爭土地（重劃前為美濃鎮○○段83之74地號）內
    已建造，門牌號碼為美濃鎮○○里○○路○段45之2 號、43
    之3 號、43之2 號（門牌號碼現分別為267 號、255 號、25
    3 號）房屋之基地，各以新台幣（下同）150,00 0元之價格
    出賣予丙○○、己○○○、巳○○○、辰○○○等人；另將
    系爭土地內之空地以240,310 元之價格出售予己○○○等語
    （見本院卷一第32至33頁、第77至78頁、第106 至107 頁、
    第110 至111 頁、第69至70頁），已堪佐證潘進財確曾將部
    分系爭土地分別出售予丙○○、己○○○、巳○○○、辰○○○。另丁○○於79年3 月27日以60萬元之價格，向潘進財
    買受系爭土地內美濃鎮○○里○○○○段43之4 號（門牌號
    碼現為257 號）房屋及坐落之基地乙節，有丁○○與潘進財
    間之不動產買賣契約書、79年度公字第141 號公證書及所附
    土地建築改良物買賣所有移轉契約書各1 份（見本院卷第91
    至99頁）可憑，亦堪認潘進財確曾將部分系爭土地出售予丁○○。再參諸，切結書及不動產買賣契約書關於出售系爭土
    地之位置及對價，均有明確記載乙節以觀，益徵潘進財確將
    如切結書及不動產買賣契約書所示之部分系爭土地分別出售
    予丙○○等，則潘進財對彼等自負有移轉系爭土地登記之義
    務。
  4.再查，依潘進財出具之切結書記載：潘進財於75至76年間，
    將系爭土地內已建造，門牌號碼為美濃鎮○○里○○路○段
    45之3 號、45之1 號及45號（門牌號碼現分別為269 號、26
    5 號、263 號）房屋之基地，各以150,000 元之價格出賣予
    塗義松、卯○○、庚○○○等人（見本院卷一第20至21頁、
    第44至45頁、第57至58頁）觀之，足證潘進財確曾將部分系
    爭土地分別出售予塗義松、卯○○、庚○○○。另證人即曾
    向潘進財購買系爭土地上房屋之辛○○到庭證稱：當初係伊
    母親帶伊向潘進財購買系爭土地上的房屋（門牌號碼現為美
    濃鎮○○里○○路○段251 號），伊母親直接將錢全數交給
    潘進財，且買賣契約有經過法院公證，潘進財曾到過家中聊
    天，伊知道當時土地還不能登記，潘進財向伊表示經過法院
    公證，均依公證內容實行。伊只知道土地是潘進財的，所以
    直接跟潘進財接洽。嗣後伊把房子賣給訴外人癸○○，即原
    告子○○○的先生。癸○○一次付清賣房子的錢，而且也知
    道房屋坐落之土地不能登記（見本院卷二第138 至139 頁）
    等語；暨證人即曾向潘進財購買系爭土地上房屋之宇○○到
    庭證稱：伊當時係向蓋房子的建商買房子（門牌號碼現為美
    濃鎮○○里○○路○段249 號），並以伊配偶鐘朱瑞英名義
    簽立不動產買賣契約，建商向伊表示房屋坐落土地有農地的
    限制，不能分割，並表示日後如可分割，可過戶予伊。買賣
    過程有跟建商寫一個切結書，建商並曾帶伊去找過地主（即
    潘進財）1 次，地主保證若日後土地可以分割，一定會分割
    予伊。嗣後伊將系爭房屋及土地賣給原告丑○○，並向其表
    示房屋坐落土地現在不能移轉，建商保證以後可以移轉（見
    本院卷二第167 至170 頁）等詞以觀，再參以辛○○、宇○○與兩造間並無證據可認有何仇隙、恩怨，難認有故為不利
    亥○○等之證述之動機，自堪認彼等證稱：潘進財確曾將系
    爭土地房屋及坐落基地出賣予辛○○及地○○○乙情，應屬
    實情。故潘進財將系爭土地分別出售予塗義松等之事實，均
    堪認定。另宙○○等再將其等自潘進財處取得之系爭土地內
    房屋坐落基地，出賣予寅○○等乙節，亦有不動產買賣契約
    書為據，同堪認定，是寅○○等對宙○○等自有系爭土地之
    移轉登記請求權。
  5.又查，依被告亥○○自承：潘進財將部分系爭土地出售予己○○○之2 份不動產買賣契約書，其中卷一第82頁、第88頁
    、第90頁上「潘進財」之簽名，均係潘進財所親簽，且卷一
    第90頁該份不動產買賣契約書上立會人「亥○○」之簽名，
    則為其所親簽（見本院卷二第64頁、第124 頁）等語；暨上
    開2 份不動產買賣契約書上關於出售予己○○○之系爭土地
    不動產標示，均與75年度認字第002 號認證書所附潘進財出
    具予己○○○之切結書，及77年度認字第004 號認證書所附
    潘進財出具予己○○○之切結書之記載相同等情以觀，可證
    潘進財確曾將系爭土地之部分土地出售予己○○○。倘再參
    諸，認證書及公證書關於標示系爭土地出售部分之用字、遣
    詞，均屬相同；暨證人午○○到庭證稱：潘進財所有之系爭
    土地讓他人蓋房屋，如果有買賣就委託伊辦理。除壬○○與
    卯○○間及辛○○與癸○○間之不動產買賣契約書外，其餘
    認證書、不動產買賣契約書、切結書及公證書均係伊辦理，
    並經潘進財授權在文件上代為簽名，且文件上潘進財亦有蓋
    章等語（見本院卷二第66至67頁），益徵原告主張潘進財確
    曾將系爭土地內房屋坐落基地分別出售等情，應屬實在。被
    告空言辯稱認證及公證內容非屬實情云云，自難採信。至被
    告雖要求原告另再提出系爭土地之買賣契約書，然上開切結
    書及不動產買賣契約書，既已載明潘進財分別出售系爭土地
    之部分土地等情，再參諸辛○○及鐘旺安之證述，既得為潘
    進財與原告或其前手間確有系爭土地之買賣關係存在之佐證
    ，被告之請求即無再行調查之必要，附此敘明。
  6.另查，系爭土地原為潘進財所有，潘進財死亡後由天○○○
    、亥○○等繼承取得，權利範圍各為六分之一；戌○○將其
    所有持分贈與申○○○，並於86年8 月19日辦理登記完畢；
    暨天○○○於92年6 月2 日死亡，亥○○等均為天○○○之
    法定繼承人等情，有系爭土地之登記謄本、潘進財、天○○○全戶戶籍謄本及除戶戶籍謄本影本各乙份（見本院卷一第
    127 至128 頁、第204 至207 頁）在卷可憑，堪予認定。而
    按，債權人知悉有撤銷原因，既為除斥期間之起算時點，則
    債權人須確實知悉債務人所為是有償抑或無償行為，及是否
    有害及債權，又如為有償行為，受益人是否亦知其情事等要
    件，始可認為合於條文所規定之已知悉。而按本件原告主張
    ：係於96年5 月8 日調取系爭土地登記謄本，始知悉戌○○
    將其所有持分贈與申○○○，侵害其請求移轉登記之債權，
    而有得為撤銷之原因等情，並提出系爭土地謄本之申請時間
    係96年5 月8 日為證（見本院卷第一127 至128 頁）；再參
    以戌○○及申○○○迄未對原告「自知悉有撤銷原因起業已
    逾除斥期間」之有利於己事實為任何抗辯，亦未提出證據方
    法以供調查等情以觀，自應認原告主張較可採信。而按原告
    既係於96年5 月8 日調取土地之登記謄本之際，始知悉戌○○及申○○○間之贈與行為，係詐害行為，而得為撤銷之原
    因，則原告於96年5 月10日提起本件訴訟時，即未逾知悉後
    1 年，且距戌○○及申○○○間之贈與行為時起，亦未逾10
    年，自未逾民法第245 條之除斥期間，併附敘明。
  7.承前所述，丙○○等及宙○○等既對潘進財有系爭土地之移
    轉登記請求權，而戌○○為潘進財之繼承人，業如前述，則
    其自應繼承潘進財所負將系爭土地所有權移轉登記予丙○○
    等及宙○○等之債務。然戌○○竟將系爭土地之持分贈與申
    ○○○，其等贈與之無償行為，業已損害丙○○等人及宙○○等對於系爭土地之所有權移轉登記債權。此外，農發條例
    第22條原關於農地不得分割及移轉為共有之限制規定，及土
    地法第30條私有農地不得移轉為共有之規定，業於89年1 月
    26日修正刪除上開限制規定，則宙○○等自斯時起迄今，均
    未向潘進財之繼承人即亥○○等，請求系爭土地之移轉登記
    等情，再參諸宇○○於本院審理中明確表明不願出面請求系
    爭土地之移轉（見本院卷二第169 頁）等語以觀，堪認寅○○等主張宙○○等怠於行使權利為可採，是寅○○等對於宙
    ○○等既有系爭土地之移轉登記請求權，則其等主張代宙○○等行使權利，尚屬有據。故丙○○等依民法第244 條第1
    項、第4 項及繼承之法律關係，寅○○等人則依民法第244
    條第1 項、第4 項、代位及繼承之法律關係，請求撤銷戌○○及申○○○間就系爭土地所為之上開贈與行為及所有權移
    轉行為，暨申○○○應將以前開贈與為原因於高雄縣美濃地
    政事務所所為之移轉登記應予塗銷，自屬有據。
  (二)原告可否請求亥○○等將系爭土地分別移轉持分登記與各該
    原告？
  1.潘進財確曾將系爭土地持分出賣予與丙○○等乙節，業如前
    述，則丙○○等自得依買賣契約關係之不動產移轉登記請求
    權，請求潘進財移轉登記系爭土地之持分。
  2.丙○○等與潘進財間就系爭土地之買賣，並非無效，且丙○○等之移轉登記請求權亦未罹於時效：
  按請求權，因15年間不行使而消滅；又消滅時效，自請求權
    可行使時起算。民法第125 條、第128 條分別定有明文。所
    謂請求權可行使時，係指其行使請求權已無法律上之障礙而
    言。次按89年1 月26日修正前之土地法第30條固規定「私有
    農地所有權之移轉，其承受人以能自耕者為限，並不得移轉
    為共有。但因繼承而移轉者，得為共有。違反前項規定者，
    其所有權之移轉無效」。是當時約定出賣私有農地與無自耕
    能力人之買賣契約，除有民法第246 條第1 項但書及第2 項
    之情形外，依同條第1 項前段規定，其契約應為無效。
  惟查，潘進財出售部分系爭土地予丙○○等之切結書及不動
    產買賣契約書分別載明：「茲因依農業發展條例規定，農地
    不得辦理分割及持分移轉手續，然後經雙方約定，如日後該
    條例解除，地目變更之時，立切結書人願即時與承買人另訂
    權利移轉契約，並提供必須文件及印章等會同辦理分割或持
    分移轉手續使承買人取得合法權利」（見本院卷一第32頁、
    第77頁、第106 頁、第110 頁、第69頁）、「土地部分因依
    農業發展條例規定，農地不得辦理分割，如日後政府開放准
    予分割之時，出賣人負責分筆給承買人辦理移轉登記，須要
    費用由承買人負責」（見本院卷一第95頁）等語，可知丙○○等與潘進財間就系爭土地買賣之約定，符合民法第246 條
    第1 項但書「但其不能情形可以除去，而當事人訂約時並預
    期於不能之情形除去後為給付者，其契約仍為有效」之例外
    規定，故切結書及不動產買賣契約書關於系爭土地之買賣仍
    為有效，被告辯稱：丙○○等與潘進財間就系爭土地之買賣
    契約無效云云，並不足採。
  次查，審諸前開丙○○等與潘進財間就系爭土地之買賣於切
    結書及不動產買賣契約書約定之真義，乃指依法令規定如將
    來能辦理分割移轉登記時，潘進財即應無條件辦理系爭土地
    移轉登記予丙○○等取得之意。而按系爭土地為農地，依當
    時有效之農發條例第22條關於農地不得分割及移轉為共有之
    限制規定，及土地法第30條私有農地不得移轉為共有之規定
    ，丙○○等並不能請求潘進財移轉系爭土地所有權登記，是
    以，於法律刪除限制規定前，丙○○等人請求系爭土地所有
    權之移轉登記，即屬存有請求權之法律上障礙。惟農業條例
    及土地法上開規定，均業於89年1 月26日修正刪除，則丙○○等依系爭土地買賣契約之所有權移轉登記請求權，應自89
    年1 月26日起始得行使，故丙○○等於96年5 月10日提起本
    件訴訟（見本院卷一第3 頁），並未逾15年之時效期間，被
    告抗辯本件請求權已罹於時效消滅云云，並不足採。
  3.丙○○等得請求亥○○等連帶將系爭土地，依附表一所列權
    利範圍移轉登記於彼等名下：
  按繼承人自繼承開始時，除本法另有規定外，承受被繼承人
    之財產上一切權利義務；因繼承、強制執行、公用徵收或法
    院之判決，於登記前已取得不動產物權者，非經登記，不得
    處分其物權；債務人迨於行使其權利時，債權人因保全債權
    ，得以自己之名義，行使其權利，民法第1148條、第759 條
    及第242 條前段分別定有明文。
  查，丙○○等主張潘進財於簽訂系爭切結書及不動產買賣契
    約書後之85年8 月1 日死亡，而天○○○及亥○○等，均為
    潘進財之繼承人，且天○○○於92年6 月2 日死亡，亥○○
    等均為天○○○之繼承人等情，有潘進財、天○○○全戶戶
    籍謄本、除戶戶籍謄本影本各乙份（見本院卷一第204 至20
    7 頁）在卷可稽，自堪採信。揆諸前揭規定，亥○○等自應
    繼承潘進財所負將系爭土地所有權移轉登記予丙○○等之義
    務。另因天○○○業已死亡，其因繼承所負將系爭土地所有
    權移轉登記予丙○○等之義務，自應再由亥○○等繼承，且
    亥○○等於天○○○死亡後，迄未辦理系爭土地之繼承登記
    ，致無法履行移轉系爭土地所有權之義務，則丙○○等請求
    亥○○等就系爭土地辦理繼承及移轉登記，即屬有據。
  次查，丙○○等所有之房屋佔用系爭土地之情形如附圖等情
    ，有本院勘驗筆錄及高雄縣美濃地政事務所複丈成果圖（見
    本院卷二第23至25頁、第36頁），在卷足憑，自堪認丙○○
    等目前居住房屋佔用系爭土地之面積，均如附圖所示，則依
    此計算丙○○等依切結書及不動產買賣契約書，得請求移轉
    之系爭土地之權利範圍即如附表一所示。從而，丙○○等請
    求亥○○等應就系爭不動產辦理繼承，並依附表一所列權利
    範圍移轉登記於丙○○等，自屬有據。
  4.寅○○等請求亥○○等連帶將系爭土地，依附表二所列權利
    範圍移轉登記於彼等名下，於法無據：
  按債務人怠於行使其權利時，債權人因保全債權，得以自己
    之名義，行使其權利，民法第242 條前段固定有明文。又債
    權人代位債務人起訴，求為財產上之給付，因債務人之財產
    為總債權人之共同擔保，故訴求所得應直接屬於債務人，即
    代位起訴之債權人不得以之僅供清償一己之債權，如須滿足
    自己之債權應另經強制執行程序始可，債權人雖亦有代受領
    第三債務人清償之權限，但係指應向債務人給付而由債權人
    代位受領而言，非指債權人直接請求第三債務人對自己清償
    而言，故債權人代位債務人起訴請求給付者，須聲明被告（
    第三債務人）應向債務人為給付之旨，並就代位受領為適當
    之表明，始與代位權行使效果之法理相符，最高法院以64年
    台上字第2916號著有判例意旨可資參照。次按，如債權人主
    張債務人向第三債務人買受某不動產，並以之出售與債權人
    ，均未為所有權移轉登記，果債權人欲將該不動產移轉登記
    至其名下，且債務人怠於行使權利時，應代位債務人訴請第
    三債務人為所有權移轉登記，並同時訴請債務人將該不動產
    移轉登記為債權人所有始屬正當，蓋此乃因前者代位訴訟，
    其訴訟標的應為債務人對於第三債務人之權利義務關係，後
    者則為債權人對債務人本人之請求，其訴訟標的則為債權人
    對債務人之權利義務關係，二者訴訟標的顯有不同。
  查，本件寅○○等主張略以：潘進財將系爭土地劃分為11單
    位建築房屋，將房屋及土地分別先出售宙○○等，再分別轉
    售予寅○○等，故潘進財與宙○○等間有系爭土地之買賣契
    約存在，而寅○○等則與宙○○等間有買賣關係存在，彼等
    對於系爭土地均有所有權移轉登記請求權存在等情，縱屬可
    採。惟揆諸首開說明，寅○○等本於買賣契約之法律關係，
    僅可對宙○○等為請求，縱代宙○○等對亥○○等為請求（
    因潘進財業已死亡，其所負義務自應由亥○○等繼承），亦
    僅可請求亥○○等辦理移轉登記予為宙○○等，寅○○等與
    亥○○等間既無法律關係存在，自不能直接請求亥○○等將
    系爭土地移轉登記至其等名下。是寅○○等主張本於代位宙
    ○○等之買賣法律關係，請求亥○○等應將系爭土地所有權
    應有部分辦理所有權移轉登記，尚無所憑。至寅○○等人固
    舉最高法院46年度台上字第422 號判例意旨為據，然該最高
    法院判例意旨，僅係指明登記請求權性質上得類推適用債權
    人代位權之規定，即債權人得代位債務人行使對第三債務人
    之不動產移轉登記請求權，尚不能排除64年台上字第2916號
    判例意旨之適用，故寅○○等縱得主張代位行使宙○○等對
    亥○○等之系爭土地移轉登記請求權，惟仍不得請求亥○○
    等直接對彼等為給付。
四、綜上所述，原告依民法第244 條第1 項、第4 項、第242 條
    及繼承之法律關係，請求撤銷戌○○及申○○○間就系爭土
    地所為之上開贈與行為及所有權移轉行為，暨申○○○應將
    移轉登記塗銷，為有理由，應予准許。另丙○○等依買賣契
    約關係之移轉登記請求權及繼承之法律關係，請求亥○○等
    應就天○○○之遺產即系爭不動產權利範圍六分之一辦理繼
    承登記後，將其所有權依附表一所示權利範圍移轉登記予丙○○等，亦有理由，應併予准許。至寅○○等依民法第242
    條主張代位宙○○等人向亥○○等請求，惟亥○○等亦僅負
    依債務本旨對宙○○等人為給付，寅○○等尚不得請求亥○○等直接對彼等為給付，故此部分之請求，為無理由，不能
    准許，應予駁回。
五、本件事證已臻明確，兩造其餘陳述及攻擊防禦方法經本院斟
    酌後認均不影響本判決之結果，爰不再逐一詳予論述，附此
    敘明。
六、據上論結：原告之訴為一部有理由，一部無理由，依民事訴
    訟法第79條、第85條第1 項前段、第2 項，判決如主文。
中    華    民    國    98    年    6     月    12    日
                 民事第五庭   審判長法  官  李昭彥
                                    法  官  洪榮家
                                    法  官  李育信
以上正本係照原本作成。
如不服本判決，應於送達後20日內，向本院提出上訴狀並表明上
訴理由，如於本判決送達前提出上訴者，應於判決送達後10日內
補提上訴理由書（須附繕本）。
中    華    民    國    98    年    6     月    12    日
                                     書記官  林玉珊
附表一
┌──────────────────────────┐
│地號：美濃鎮○○段524地號         面積：947平方公尺 │
├──────────────────────────┤
│原告請求移轉持分面積如下：                          │
├─────┬─────┬──────────────┤
│編    號  │原告姓名  │權利範圍                    │
├─────┼─────┼──────────────┤
│C         │辰○○○  │947分之81                   │
├─────┼─────┼──────────────┤
│D         │黃鐘龍娣  │947分之82                   │
├─────┼─────┼──────────────┤
│E         │丁○○    │947分之82                   │
├─────┼─────┼──────────────┤
│F         │己○○○  │947分之194                  │
├─────┼─────┼──────────────┤
│I         │丙○○    │947分之91                   │
└─────┴─────┴──────────────┘
附表二
┌──────────────────────────┐
│地號：美濃鎮○○段524地號         面積：947平方公尺 │
├──────────────────────────┤
│原告請求移轉持分面積如下：                          │
├─────┬─────┬──────────────┤
│編    號  │原告姓名  │持分面積（平方公尺）        │
├─────┼─────┼──────────────┤
│A         │丑○○    │947分之90                   │
├─────┼─────┼──────────────┤
│B         │子○○○  │947分之81                   │
├─────┼─────┼──────────────┤
│G         │戊○○    │947分之82                   │
├─────┼─────┼──────────────┤
│H         │壬○○    │947分之82                   │
├─────┼─────┼──────────────┤
│J         │寅○○    │947分之90                   │
└─────┴─────┴──────────────┘


司法院資訊處製作；財團法人民間司法改革基金會備份。
